臺灣高等法院民事判決
106年度重上字第938號
上  訴  人  李瑞富  
訴訟代理人  林志澔律師  
            顏瑞成律師   
被 上訴 人  王毓彤

訴訟代理人  戴君豪律師
被 上訴 人  陳素玲  
訴訟代理人  楊永成  
            楊定諺  
            蘇湛晴  
上列當事人間請求所有權回復登記等事件，上訴人對於中華民國
106年10月31日臺灣臺北地方法院第一審判決（105年度重訴字第
22號）提起上訴，並為訴之變更，本院於109年3月24日言詞辯論
終結，判決如下：
    主      文
上訴及變更之訴均駁回。
第二審訴訟費用由上訴人負擔。    
    事實及理由
按在第二審為訴之變更或追加，非經他造同意，不得為之，但
  請求之基礎事實同一者，不在此限，此觀民事訴訟法第446條
  第l項但書、第255條第l項第2款規定即明。又不變更訴訟標的
  ，而補充或更正事實上或法律上之陳述者，非為訴之變更或追
  加，同法第256條亦有明定。查上訴人於原審起訴主張：伊前
  於民國94、95年間分別自伊父母受贈與取得附表一、二所示房
  地（下合稱系爭房地，分稱福德街房地、虎林街房地），並將
  福德街房地所有權全部、虎林街房地應有部分1/2借名登記於
  被上訴人王毓彤名下，伊則登記持有虎林街房地應有部分1/2
  。詎王毓彤與被上訴人陳素玲通謀虛偽意思表示，於101年間
  以不實買賣為由將福德街房地所有權移轉登記至陳素玲名下，
  陳素玲再於102年間以該房地向為訴外人台中商業銀行股份有
  限公司（下稱台中商銀）設定新臺幣（下同）2,040萬元之最
  高限額抵押權（下稱台中商銀抵押權）；王毓彤另於99年間無
  權將伊名下虎林街房地應有部分1/2以夫妻贈與為由移轉登記
  至其名下，並於103年8月6日以該房地所有權全部為訴外人玉
  山商業銀行股份有限公司（下稱玉山銀行）設定627萬元之最
  高限額抵押權（下稱玉山銀行抵押權）。伊已對王毓彤終止前
  揭福德街房地所有權全部及虎林街房地應有部分1/2之借名登
  記契約，且被上訴人就該房地所為買賣（含債權及物權）行為
  應屬不存在，陳素玲應塗銷該福德街房地所有權移轉登記，回
  復登記為伊所有，及塗銷台中商銀之抵押權，否則，王毓彤亦
  應賠償其擅自出售福德街房地致伊無法取回該房地所受損害。
  另王毓彤於前述借名登記契約終止後應將虎林街房地應有部分
  1/2移轉登記予伊，及塗銷其無權移轉登記之同房地應有部分1
  /2及為玉山銀行設定之抵押權等語，而就福德街房地先位請求
  ：㈠確認被上訴人間就福德街房地所為買賣（含債權及物權）
  行為不存在。㈡陳素玲應將福德街房地所為所有權移轉登記予
  以塗銷，回復登記為上訴人所有。㈢陳素玲應將福德街房地設
  定之台中商銀抵押權予以塗銷；備位請求：王毓彤應給付3,04
  7萬8,150元，及自原審民事更正聲明暨準備書㈢狀繕本送達翌
  日起算之法定遲延利息。另就虎林街房地請求：㈠王毓彤應將
  虎林街房地應有部分1/2返還予上訴人。㈡王毓彤應將99年間就
  虎林街房地應有部分1/2以夫妻贈與為登記原因所為移轉登記
  予以塗銷，回復登記為上訴人所有。㈢王毓彤應將虎林街房地
  設定之玉山銀行抵押權登記予以塗銷。嗣於本院第二審程序中
  ，未變更其訴訟標的，而就前揭福德街房地先位請求㈠、㈡分別
  補充或更正其事實上或法律上之陳述為：確認被上訴人間就福
  德街房地所為之買賣（含債權及物權）行為均無效，及請求陳
  素玲應將該房地所為所有權移轉登記予以塗銷，返還予王毓彤
  ，再由王毓彤移轉登記為上訴人所有。就虎林街房地請求㈡部
  分變更依信託契約及終止契約之法律關係為請求，並變動該部
  分聲明為：王毓彤應將99年間以夫妻贈與登記取得之虎林街房
  地應有部分1/2移轉登記予上訴人；另將福德街房地先位請求㈢
  、虎林街房地請求㈢分別變更為請求陳素玲、王毓彤依序賠償
  伊因福德街、虎林街房地設定抵押權之損害（按各該抵押貸款
  未還金額計算）1,700萬元、403萬3,543元本息（見本院卷㈠第
  131至132、180至182頁），核上訴人所為上開訴之變更，與原
  訴之基礎事實為同一，合於民事訴訟法第446條第l項但書、第
  255條第l項第2款規定，均應予准許，合先敘明。
上訴人主張：伊因家產分配於94、95年間自訴外人即伊父母李
  永枝、李廖娥分別受贈與虎林街房地、福德街房地，因恐訴外
  人即伊兄李瑞鋒負債央請伊提供名下財產為其擔保之累，乃徵
  得斯時伊配偶即王毓彤之同意，約由伊父母逕將贈與伊之福德
  街房地所有權及虎林街房地應有部分1/2，於94、95年間以買
  賣為由移轉登記至王毓彤名下，由伊就前述房地與王毓彤成立
  借名契約。詎王毓彤嗣思謀離異，恐上開財產遭伊索回，竟與
  陳素玲通謀虛偽意思表示，於101年5月間以不實買賣為由，將
  福德街房地所有權移轉登記予陳素玲，陳素玲再於102年6月27
  日以該房地向台中商銀貸款，為該銀行設定2,040萬元之最高
  限額抵押權做為擔保，侵害伊之權利，前述不實之買賣（含債
  權及物權）行為應屬無效，伊業以起訴狀繕本送達對王毓彤終
  止借名契約，該房地應回復為伊所有，陳素玲並應塗銷該台中
  商銀抵押權設定登記；又前述買賣行為縱屬有效，王毓彤未經
  伊同意擅自出售該房地，致伊受有無法取回該房地所有權之損
  害，亦應賠償。又王毓彤於99年5月間擅自將原登記伊名下虎
  林街房地應有部分1/2，以夫妻贈與為由辦理移轉登記至其名
  下，並於103年8月6日以該房地全部向玉山銀行貸款，為該銀
  行設定627萬元之最高限額抵押權做為擔保，伊亦已對王毓彤
  終止該房地應有部分1/2之借名登記契約，王毓彤應將前揭房
  地所有權返還及回復為伊所有，並塗銷該抵押權登記等情，爰
  就福德街房地部分，先位依民法第87條、第541條（類推適用
  ）、第184條、第185條第1項等規定，求為確認被上訴人間就
  福德街房地所為之買賣（含債權及物權）行為不存在，並命陳
  素玲塗銷該房地所有權移轉登記，回復登記為伊所有，及塗銷
  台中商銀抵押權登記之判決；備位依民法第544條規定，求為
  命王毓彤給付3,047萬8,150元本息之判決。另就虎林街房地部
  分，依民法第541條（類推適用）、第179條、第767條、第113
  條規定，求為命王毓彤將虎林街房地應有部分1/2移轉登記予
  伊、塗銷其以夫妻贈與為由登記取得虎林街房地應有部分1/2
  之移轉登記，回復登記為伊所有，及塗銷玉山銀行抵押權登記
  之判決。原審為上訴人敗訴之判決，上訴人不服，提起上訴，
  並為訴之變更。而上訴聲明：㈠關於福德街房地部分，先位：⒈
  原判決廢棄。⒉確認被上訴人間就福德街房地於101年5月14日
  所為買賣行為及同年5月24日所為物權移轉行為均無效。⒊陳素
  玲應將前項房地於101年5月24日所為所有權移轉登記（臺北市
  松山地政事務所101年信義字第113020號收件）予以塗銷，返
  還予王毓彤，再由王毓彤移轉登記為上訴人所有。⒋陳素玲應
  給付上訴人1,700萬元，及自107年6月30日起至清償日止，按
  年息5％計算之利息；備位：王毓彤應給付上訴人3,047萬8,150
  元，及自原審民事更正聲明暨準備書㈢狀繕本送達王毓彤翌日
  起至清償日止，按年息5％計算之利息。㈡關於虎林街房地部分
  ：⒈王毓彤應將（95年間登記取得）虎林街房地應有部分1/2移
  轉登記予上訴人。⒉王毓彤應將99年11月24日以夫妻贈與為原
  因登記取得之虎林街房地應有部分1/2（臺北市松山地政事務
  所099年信義字第268550號收件）移轉登記予上訴人。⒊王毓彤
  應給付上訴人403萬3,543元，及自107年6月30日起至清償日止
  ，按年息5％計算之利息。
被上訴人則以：
㈠王毓彤部分：伊於94、95年間登記取得福德街房地，係基於伊
  與李廖娥間之贈與契約，僅當時以買賣為由辦理所有權移轉登
  記而已，另伊於95年間登記取得之虎林街房地應有部分1/2，
  係由伊負擔土地增值稅、贈與稅及契稅等稅捐而自李永枝處受
  贈取得，就前述房地與上訴人間並無借名契約關係存在。至於
  伊於99年受上訴人移轉登記取得之虎林街房地應有部分1/2，
  係上訴人為雙方所生幼女將來生活及教育費用等故同意贈與予
  伊，伊就此與上訴人亦無信託契約關係存在。上訴人無權主張
  終止借名登記及信託契約，請求伊返還福德街及虎林街房地所
  有權。又伊與陳素玲間就福德街房地所為買賣為真正，非通謀
  虛偽，且伊有權出售該房地所有權，並得就伊受贈取得之虎林
  街房地設定抵押權貸款使用，上訴人請求伊賠償出售福德街房
  地及以虎林街房地為玉山銀行設定抵押權所造成之損害，均屬
  無據。況上訴人與伊離婚前從未支付家庭生活及子女教育等費
  用，全部由伊負擔，上訴人復向伊及伊母即訴外人沈蓉嘉借貸
  數百萬元未還，伊係因上訴人借款屢遭銀行催還，恐影響伊教
  職工作或財產遭扣押拍賣，方決定出售福德街房地。伊與買方
  陳素玲約定價金1,000萬元並無過低情事，且出售所得扣除相
  關費用後乃用於償還上訴人之債務，是縱認伊與上訴人就福德
  街房地存有借名登記契約，且上訴人因伊出售該房地受有損害
  ，伊亦得以伊對上訴人之借款債權、沈蓉嘉轉讓與伊之對上訴
  人之借款債權及伊為上訴人代償債務之債權，與上訴人主張之
  前揭債權為抵銷等語，資為抗辯。而答辯聲明：上訴及變更之
  訴均駁回。
㈡陳素玲部分：伊與王毓彤素昧平生，雙方於買賣福德街房地以
  前並不認識，當時係輾轉透過介紹，獲悉王毓彤因遭銀行催債
  ，恐影響其工作且財產有遭查封拍賣之虞，該房地存有租賃關
  係無法點交，經伊訪價後始同意以1,000萬元之價格，向王毓
  彤買受前述房地，並於取得所有權後積極處理原房客占用問題
  ，並於過戶1年多以後，因自身資金需求始向台中商銀貸款並
  設定抵押權供做擔保，迄仍按月繳息中，並無與王毓彤虛偽買
  賣或不法侵害上訴人權利之事，上訴人無權請求伊返還該房地
  所有權或賠償損害等語，資為抗辯。而答辯聲明：上訴及變更
  之訴均駁回。
關於福德街房地部分：
㈠查上訴人主張：伊父母李永枝、李廖娥名下原有多筆不動產並
  育有訴外人李瑞清、李瑞峰及伊三子，多年前即預立家產分配
  ，以抽籤方式由伊分得李廖娥名下之福德街房地，但未實際辦
  理過戶，至94年間因李瑞峰欠債龐大，故欲將前已允諾給伊之
  福德街房地實際辦理過戶，且因此較兄長二人分得財產價值為
  低故同意另贈與伊李永枝名下之虎林街房地以補足之。惟伊恐
  李瑞峰以兄弟之情相挾，央請伊提供名下財產為其擔保，乃徵
  得斯時配偶王毓彤之同意，由伊父母逕將贈與伊之福德街房地
  所有權、虎林街房地應有部分1/2，於94、95年間以買賣為由
  移轉登記至王毓彤名下，由伊就前述房地與王毓彤成立借名契
  約等情，業據證人李廖娥及李永枝之弟李義雄、李文雄、李金
  良到庭證稱：李永枝數十多年前即有前述房產分配行為，及上
  訴人最終分得福德街、虎林街兩戶房地等語明確（見本院卷㈠
  第222至239頁）；李廖娥並證稱：前述房地為伊夫妻二人打拼
  而來，自然是要給伊子即上訴人，實際辦理過戶時上訴人要求
  過戶給王毓彤，伊本來不同意，但上訴人及王毓彤均跟伊說過
  戶至王毓彤名下僅為借名登記，不是真的要給王毓彤或送給她
  ，若不過戶的話怕這些房產會被李瑞峰拐走，並同意過戶後房
  地仍由伊繼續居住使用及收租，假日上訴人與王毓彤夫妻二人
  也會回來同住，伊迄仍居住於虎林街房地等語綦詳（見本院卷
  ㈠第240、242至245頁），均核與上訴人前述主張相符。復審諸
  王毓彤於李廖娥起訴請求塗銷福德街房地所有權移轉登記等事
  件（案列：原法院96年度重訴字第164號，下稱第164號案）中
  自陳：前述家產乃十餘年前經抽籤方式分配，有李氏家族長輩
  見證，本應於父母百歲後再行過戶，但因李瑞峰欠債龐大，已
  將父產抵押且面臨法拍，並有債務人上門催討，伊公婆恐波及
  其他房產才提前過戶。本來是要過戶給上訴人，但因李瑞峰也
  有要求上訴人房屋給他貸款，為防上訴人難捨兄弟之情，所以
  才將房產過戶予伊。又因上訴人分得福德街房地與兄長房價差
  異過大公婆另贈與虎林街房地，過戶後仍由李廖娥居住使用及
  收租，伊夫婿（即上訴人）早已分配擁有福德街房地，非伊購
  買等語（見第164號案卷㈠第35至36頁、第46頁正反面、第50、
  51至52頁）；上訴人斯時到庭證稱：該房地為伊父母贈與給伊
  ，但因伊兄李瑞峰在外負債很多，要求伊父及伊將房產供其貸
  款還債，伊父怕房產過戶到伊名下會被李瑞峰所害，遂與伊岳
  父即王毓彤之父王敦威商量登記至王毓彤名下，並以買賣為由
  過戶等語（見第164號案卷㈡第69至70頁），為王毓彤所不否認
  ；王敦威於該案亦具狀陳稱：親家公李永枝於94年間因次子李
  瑞峰債務問題，要求上訴人速將前分得財產辦理過戶，恐其顧
  念兄弟之情，所以才過戶至王毓彤名下，並因首次購屋、自用
  住宅等節稅考量，故以買賣送件，前述房產並非聘禮，伊當時
  亦因「李家財產過在媳婦（指王毓彤）名下」一事深感不妥等
  語明確（見第164號案卷㈡第71至73頁），是李永枝夫妻二人陸
  續於94、95年間將福德街房地所有權及虎林街房地應有部分1/
  2移轉登記至王毓彤名下，係因家產分配之故而贈與上訴人上
  開房地，並由上訴人借名登記於王毓彤名下一事，洵堪認定。
  王毓彤辯稱：福德街房地為李廖娥贈與伊、虎林街房地應有部
  分1/2為李永枝贈與伊云云，核無可採。至於前述第164號判決
  雖認定上訴人前述兩房地係上訴人之父生前因家產分配而贈與
  上訴人，並藉形式上訂立買賣契約之方式，將上開房地登記於
  王毓彤名下（見該判決理由欄第四點第㈢項），惟就上訴人與
  王毓彤間之內部法律關係為何則未論斷；王毓彤片面擷取其前
  因李瑞峰追索李氏家產之事，於電話中與李廖娥討論此事，並
  詢問是否除李瑞峰外連上訴人長兄李瑞清都要告伊（與上訴人
  夫妻）二人且虎林街房地也要提告，李廖娥斯時基於王毓彤與
  上訴人夫妻一體之認知而安撫王毓彤稱：「告什麼？你怕什麼
  ？我說要給你就給你」、「告就告，我會說我先生說要給你，
  有簽名」等語（見本院卷㈠第632至633頁），逕謂李廖娥已承
  認該房地及虎林街房地為其與李永枝分別贈與伊云云，亦無可
  取。是上訴人主張伊與王毓彤就前述房地存有借名契約一事，
  堪信屬實。
㈡次查，王毓彤就系爭房地權利行使乙事，辯稱：上訴人於99年9
  月13日與伊簽立切結書，同意將名下所有財產（包括不動產及
  動產）權利皆保留由伊支配，蓋因上訴人與伊婚後屢因創業等
  故而要求以伊名義及名下福德街房地向銀行辦理抵押貸款，或
  伊為連帶保證人辦理信用貸款，及向伊家中商借資金，長期由
  伊支付家庭生活費及兩人於96年間所生幼女之扶養費用，因此
  於99年間書立記載：上訴人因自96年起將伊名下福德街房地予
  以貸款1,040萬元，全數用於其個人所經營之鼎鎮資產管理有
  限公司（下稱鼎鎮公司）與異次元資訊社兩間，此為其個人投
  資行為，應由其承擔所生債務及相關責任，該貸款並未用於支
  付岳父母、伊及二人所生幼女日常生活開銷，其女日常生活、
  學費及保險費用自出生後皆由伊支付，故上訴人除同意將名下
  福德街房地所有權過戶給伊做為女兒將來生活及教育費用外，
  並同意上訴人名下之財產（包括不動產及動產）所有權利皆保
  留由伊支配，不得改變等內容之切結書予伊，並據此再將上訴
  人名下保留之虎林街房地應有部分1/2贈與移轉予伊，故伊除
  受贈取得虎林街房地所有權外，並有權出售福德街房地等語，
  並提出與所述相符之切結書、臺灣新光商業銀行（下稱新光銀
  行）催告函、支付命令、貸款帳戶資料、借款契約書、匯款單
  據及本票為憑（見調解卷第33頁、原審卷㈠第51至54頁、本院
  卷㈠第510至514、544至560、626頁），核與證人胡之壯結證：
  王毓彤因上訴人做生意需用款項，於94年間協同其母即伊阿姨
  來向伊借錢，當時伊手上現款不多，但有投資黃金而持有金條
  ，所以陸續出借4條黃金條（每條1公斤重）給她們去處分，並
  以每公斤100萬元計算出借款項，後來該借款王毓彤直到103年
  才還給伊等語（見本院卷㈠第526頁）；證人沈蓉嘉（原名沈慧
  卿）結證：上訴人結識王毓彤後就開始向王毓彤借錢週轉，部
  分還款後又繼續借款，其在開設網咖以前曾先開立一家鼎鎮公
  司，從事債務整合業務需要預備資金周轉，曾為此陸續向伊借
  款，伊以匯款方式交付約560萬元款項給上訴人，後來其與王
  毓彤以名下房地向新光銀行辦理抵押貸款後，有先拿了400萬
  元要還款，但之後上訴人因為開網咖不夠支應，又陸陸續續向
  伊拿前述款項使用，另伊於94、95年間曾出面向胡之壯借了4
  條黃金條處分供其週轉等語（見本院卷㈠第595至598頁）一致
  ，上訴人亦不否認其曾出具切結書及按該切結書約定移轉原登
  記於其名下之虎林街房地應有部分1/2予王毓彤之事（見本院
  卷㈡第253頁）。則上訴人因長期未擔負家計與子女扶養費用、
  以王毓彤名義向銀行貸款，或有向王毓彤及其家人借貸之事，
  而於99年9月間書立切結書同意將其名下所有財產（包括不動
  產及動產）所有權利皆保留由王毓彤支配，堪認上訴人已授與
  王毓彤支配系爭房地之權限。從而，王毓彤於101年5月11日就
  福德街房地與陳素玲簽立買賣契約，於同年月24日辦理房地所
  有權移轉登記（見原審卷㈠第150至152頁、調解卷第17至23頁
  ），自屬有權處分。
㈢上訴人雖主張：王毓彤思謀與伊離異，恐上開財產遭伊索回，
  方與其親戚陳素玲通謀虛偽為不實之買賣行為，並為增加其取
  回財產之困難，由陳素玲再以該房地向台中商銀抵押貸款，迄
  仍餘1,700萬元貸款未還云云，然王毓彤與陳素玲並無上訴人
  所指親戚關係，有被上訴人提出之親等表可佐（見原審卷㈠第1
  22、128頁）。王毓彤辯稱：伊於決定處分福德街房地，係因1
  01年初起屢因上訴人貸款遭銀行追債催還，恐影響其私校教職
  工作或財產遭扣押拍賣，方決定出售該房地償還上訴人欠款，
  該房地出售時存有租賃關係不點交，伊乃參酌先前銀行估價，
  以1,000萬元之價格出售償還上訴人之銀行借款等語，業據提
  出與所述相符之銀行催告函、支付命令、貸款帳戶資料、代償
  證明書、新光銀行撤回對王毓彤起訴通知、借款契約書等資料
  為佐（見本院卷㈠第474、498至514、544至550頁）。審諸系爭
  福德街房地於95、99年間申請抵押貸款，經新光銀行鑑價結果
  分別約1,119萬餘元、1,367萬餘元乙節，有鑑價報告可稽（見
  本院卷㈠第578至583頁），另上訴人於99年間因長期未擔負家
  計與子女扶養費用、以王毓彤名義向銀行貸款或有向王毓彤及
  其家人借貸之故，簽立切結書同意授權王毓彤得其所有財產（
  含不動產在內），王毓彤嗣因上訴人債務問題遭追索，急欲處
  分福德街房地還債，參酌先前辦理貸款時銀行就該房地鑑定之
  價格及售後不點交等因素，乃以稍低於該銀行貸款時鑑定之價
  格1,000萬元出售該房地予陳素玲，尚符不動產交易常情。另
  陳素玲辯稱：伊與王毓彤間夙不相識，買受福德街房地後已依
  約如數給付買賣價金完畢，並積極向房客催討租金及辦理換約
  ，過戶年餘後始因資金需求以該房地向台中商銀辦理抵押貸款
  ，迄仍按月繳息中等情，有價金付款明細、匯款或簽收單據、
  支付命令、存證信函、假扣押裁定、強制執行聲請狀、執行通
  知及貸款餘額查詢等資料為憑（見本院卷㈠第162、474至496頁
  、卷㈡第437至451頁、原審卷㈠第129至133、165至171頁）；證
  人即上開房地承租人何陳秀珍亦到庭結證：伊於前述房地移轉
  後遭陳素玲催租、辦理換約及付租予陳素玲等語綦詳（見原審
  卷㈠第147至148頁）。綜合王毓彤出售動機、條件、銀行貸款
  鑑定資料及陳素玲付款履約及催討過程以觀，上開不動產交易
  與常情尚屬相符，難認被上訴人就福德街房地所為之買賣及移
  轉行為係通謀虛偽意思表示。至於上訴人捨前述房地交易時之
  主、客觀狀況於不論，且未能舉證證明渠等間所為之買賣（含
  債權及物權）行為確屬虛偽不實，徒以前述房地事後於本院審
  理時經囑託臺北市不動產估價師公會派員鑑定結果認上開房地
  於101年間正常交易價格可達3,000萬元一情，即認被上訴人間
  所為交易及過戶行為係通謀虛偽之意思表示，應屬無效云云，
  自無可採。從而，上訴人主張：被上訴人間就系爭福德街房地
  所為買賣（含債權及物權）行為無效，其已終止與王毓彤間就
  該房地之借名登記契約，陳素玲所為抵押權設定侵害其權利云
  云，先位依民法第87條、第541條（類推適用）、第184條、第
  185條第1項規定，訴請確認被上訴人間就福德街房地所為買賣
  （含債權及物權）行為無效、請求陳素玲將該房地所有權移轉
  登記塗銷，回復為王毓彤所有，再由王毓彤移轉登記予伊，及
  陳素玲賠償伊因就該房地設定抵押權所受之損害1,700萬元本
  息，經核均屬無據。
㈣又查上訴人雖自94年間起將福德街房地借名登記於王毓彤名下
  ，惟其於99年9月間已出具切結書授與王毓彤處分福德街房地
  之權限，王毓彤嗣因上訴人債務問題遭追索，急欲處分福德街
  房地還債，乃參酌先前辦理貸款時銀行就該房地鑑定之價格及
  售後不點交等因素，以1,000萬元價格出售該房地予陳素玲，
  屬有權處分，且符不動產交易常情，所得價款亦係用於償還上
  訴人債務等情，已如前述，自難認其所為有悖於借名登記契約
  出名人之義務，上訴人主張：王毓彤與伊就福德街房地存有借
  名登記契約，性質類似於委任關係，其未經伊同意擅自將該房
  地低價出售予陳素玲，致伊受有損害云云（見本院卷㈡第245至
  249頁），備位依民法第544條規定，請求王毓彤賠償該房地價
  值3,047萬8,150元本息云云，亦屬無據。
關於虎林街房地部分：
  經查，上訴人之父李永枝於95年間將虎林街房地應有部分1/2
  移轉登記至王毓彤名下，係因家產分配之故而贈與上訴人上開
  房地，上訴人借名登記於王毓彤名下，而就該房地應有部分1/
  2與王毓彤成立借名登記契約，嗣上訴人因長期未擔負家計與
  子女扶養費用、以王毓彤名義向銀行貸款或有向王毓彤及其家
  人借貸之事，於99年9月間書立切結書同意將虎林街房地所有
  權移轉登記予王毓彤，供做兩人所生幼女將來生活及教育費用
  等情，已如前述，是上訴人以切結書同意將其名下虎林街房地
  過戶予王毓彤，核其性質屬附負擔之贈與，上訴人謂此約定性
  質屬信託契約云云，尚無足取。次查上開切結書簽立之時，王
  毓彤名下已有前述借名登記持有之虎林街房地應有部分1/2，
  上訴人嗣另就同房地其餘原登記為己有之應有部分1/2又以夫
  妻贈與為由移轉登記為王毓彤所有，足見上訴人贈與王毓彤者
  應為虎林街房地全部。上訴人主張伊與王毓彤就虎林街房地應
  有部分1/2仍存有借名登記契約云云，亦無可採。再王毓彤本
  於其對於虎林街房地之所有權，就該房地為抵押權設定之行為
  ，為有權處分。是上訴人主張：伊已就虎林街房地終止與王毓
  彤間之借名登記及信託契約，王毓彤應分別返還該房地應有部
  分，及王毓彤未經其同意擅自以該房地為玉山銀行設定抵押權
  ，侵害伊之權利，應賠償伊所受之損害403萬3,543元本息云云
  ，亦屬無據。
綜上所述，上訴人就福德街房地部分，先位依民法第87條、第5
  41條（類推適用）、第767條規定，請求確認被上訴人間就福
  德街房地所為之買賣（含債權及物權）行為為無效、請求陳素
  玲將該房地於101年5月24日所為所有權移轉登記予以塗銷，回
  復為王毓彤所有，再由王毓彤移轉登記予上訴人；備位依民法
  第544條規定，請求王毓彤給付上訴人3,047萬8,150元，及自
  原審民事更正聲明暨準備書㈢狀繕本送達王毓彤翌日起至清償
  日止，按年息5％計算之利息。虎林街房地部分，依民法第541
  條（類推適用）、第767條規定，請求王毓彤將（95年間登記
  取得）虎林街房地應有部分1/2移轉登記予上訴人，均無理由
  ，不應准許。原審所為上訴人敗訴之判決，理由雖有不同，惟
  結論並無二致，仍應予維持。上訴論旨指摘原判決不當，求予
  廢棄改判，為無理由，應駁回其上訴。另上訴人於本院為訴之
  變更，就福德街房地、虎林街房地設定抵押權部分，依民法第
  184條、第185條第1項規定，分別請求陳素玲、王毓彤給付1,7
  00萬元、403萬3,543元，及均自107年6月30日起至清償日止，
  按年息5％計算之利息；及就王毓彤於99年間以夫妻贈與為由登
  記取得之虎林街房地應有部分1/2主張終止信託契約後，依民
  法第767條規定，請求王毓彤移轉該房地應有部分1/2，經核亦
  無理由，應駁回其變更之訴。
本件事證已臻明確，兩造其餘攻擊、防禦方法及舉證，經核與
  判決結果無影響，爰不逐一論列，附此敘明。
據上論結，本件上訴及變更之訴均為無理由，依民事訴訟法第4
  49條第1項、第2項、第78條，判決如主文。
中　　華　　民　　國　 109　　年　　4 　　月　　14　　日
                  民事第七庭    
                    審判長法  官  周玫芳
                          法  官  王育珍
                          法  官  林翠華
正本係照原本作成。
如不服本判決，應於收受送達後20日內向本院提出上訴書狀，其
未表明上訴理由者，應於提出上訴後20日內向本院補提理由書狀
（均須按他造當事人之人數附繕本）上訴時應提出委任律師或具
有律師資格之人之委任狀；委任有律師資格者，另應附具律師資
格證書及釋明委任人與受任人有民事訴訟法第466條之1第1項但
書或第2項（詳附註）所定關係之釋明文書影本。如委任律師提
起上訴者，應一併繳納上訴審裁判費。
中　　華　　民　　國　　109 　年　　4 　　月　　14　　日
　　　　　　　　　　　　　書記官  黃文儀
附註：
民事訴訟法第466條之1（第1項、第2項）：
對於第二審判決上訴，上訴人應委任律師為訴訟代理人。但上訴
人或其法定代理人具有律師資格者，不在此限。
上訴人之配偶、三親等內之血親、二親等內之姻親，或上訴人為
法人、中央或地方機關時，其所屬專任人員具有律師資格並經法
院認為適當者，亦得為第三審訴訟代理人。                          
附表一：         編  號     土    地    坐    落　　      面    積     權利範圍      現登記所有人       市  區  段　  小段  地號  平方公尺   1 臺北 信義 福德  二  890    123     1/4 陳素玲  備考 台中商銀設有2,040萬元之最高限額抵押權       

編  號  建號 基  地  坐  落 -------------- 建  物  門  牌 主要用途、建料及房屋 層數 建物面積（平方公尺）  權利  範圍     現登記所有人            樓層面積   合　　計 附屬建物       1   803 臺北市○○區○○段○○段000地號 -------------- 臺北市○○區○○街00號 住家用、鋼筋混凝土造、4層樓房  1 層：63.28 騎樓：18.93 合計：82.21    全部     陳素玲  備考 台中商銀設有2,040萬元之最高限額抵押權      
  
附表二：         編 號       土  地  坐  落　　      面積 權　利 範　圍  現 登 記 所 有 人        市   區   段　  小段  地號 平方公尺    1 臺北 信義 永吉  三  677   38 全部 王毓彤  備考        

編  號  建號 基  地  坐  落 -------------- 建  物  門  牌 主要用途、建材及房屋 層數 建物面積（平方公尺）　　  權利 範圍     現登記所有人          樓層面積合計 附屬建物      1   726 臺北市○○區○○段○○段000地號 -------------- 臺北市○○區○○街000巷000號  住家用、加強磚造、3層樓房  1層：38.07 2層：38.07 3層：38.07 合計：114.21    全部   王毓彤  備考